【裁判字號】    97,訴,479
【裁判日期】    980421
【裁判案由】    塗銷所有權移轉登記等
【裁判全文】
臺灣屏東地方法院民事判決               97年度訴字第479號
原      告  聯邦商業銀行股份有限公司
法定代理人  乙○○
訴訟代理人  丁○○
            戊○○
            甲○○
            丙○○
被      告  己○○
            庚○○
上列當事人間請求塗銷所有權移轉登記等事件，本院於民國98年
4 月7 日言詞辯論終結，判決如下：
    主     文
被告己○○、庚○○間於民國九十四年十一月八日就坐落屏東縣
恆春鎮○○段一八○之三地號土地應有部分萬分之七○、同段一
八○之六六地號土地應有部分萬分之七○及其地上一四○六建號
建物所為之信託行為，應予撤銷。
被告庚○○應將前項不動產於民國九十四年十一月九日以信託為
原因所為之所有權移轉登記，予以塗銷。
訴訟費用由被告負擔。
    事實及理由
一、本件被告己○○經合法通知，未於言詞辯論期日到場，核無
    民事訴訟法第386 條各款所列情形，爰依原告之聲請，由其
    一造辯論而為判決，合先敘明。
二、原告主張：被告己○○於民國92年間向伊銀行申請信用卡使
    用，惟自民國94年10月起即未依約繳納帳款，共積欠伊銀行
    新台幣（下同）436,371 元，及自94年11月22日起至清償日
    止，按週年利百分之19.71 計算之利息，暨違約金2,250 元
    。詎被告己○○為避免強制執行，竟於94年11月8 日，將其
    所有坐落屏東縣恆春鎮○○段180 之3 地號土地應有部分萬
    分之70、同段180之66 地號土地應有部分萬分之70及其地上
    1406建號建物（以下簡稱系爭不動產），信託予其兄即被告
    庚○○，並於同年月9 日以信託為原因辦畢所有權移轉登記
    ，而害及伊銀行之債權。伊銀行於97年6 月12日申請土地登
    記謄本後始知其事，自得於1 年之法定期間內，依信託法第
    6 條第1 項之規定，訴請撤銷被告己○○、庚○○間就系爭
    不動產所為之上開信託行為，並依民法第242 條、第767 條
    之規定，代位被告己○○請求被告庚○○塗銷就系爭不動產
    所為之上開所有權移轉登記等情，並聲明：如主文第1 、2
    項所示。
三、被告己○○未於言詞辯論期日到場，亦未提出書狀作何聲明
    或陳述。被告庚○○則以：被告己○○自94年10月起即未依
    約繳納信用卡帳款，依銀行實務，原告除實施催收外，並會
    查詢被告己○○之財產資料，以便進行保全程序，是原告至
    遲於94年12月間當已得知伊與被告己○○間就系爭不動產所
    為之信託行為，原告拖延至97年6 月10日（按應係97年9 月
    19日）始提起本件訴訟行使撤銷權，顯已逾1 年之除斥期間
    。又被告己○○係因向伊借款，積欠伊6,309,760 元未還，
    為擔保上開借款之清償，始將系爭不動產信託予伊並辦理登
    記，絕非脫產，原告之請求難謂有理由等語，資為抗辯，並
    聲明：原告之訴駁回。
四、原告主張：被告己○○於92年間向其申請信用卡使用，惟自
    94年10月起未依約繳納帳款，共積欠其436,371 元，及自94
    年11月22日起至清償日止，按週年利率百分之19.71 計算之
    利息，暨違約金2,250 元，且被告己○○於94年11月8 日將
    其所有系爭不動產信託予其兄即被告庚○○，並於同年月9
    日以信託為原因辦畢所有權移轉登記之事實，業據原告提出
    信用卡申請書、臺灣高雄地方法院95年度鳳簡字第674 號民
    事判決、判決確定證明書、建物登記謄本各1 件及土地登記
    謄本2 件為證，並為被告庚○○所不爭執，復有本院向屏東
    縣恆春地政事務所調取之信託登記申請資料附卷可稽，堪信
    為實在。
五、本件之爭點為：(一)原告之撤銷權是否已逾1 年之除斥期間而
    消滅？(二)原告訴請撤銷被告己○○、庚○○間之信託行為，
    是否因被告己○○積欠被告庚○○債務尚未清償完畢，而為
    無理由？茲分別論述如下：
(一)、按信託行為有害於委託人之債權人權利者，債權人得聲請法
    院撤銷之；前條撤銷權，自債權人知有撤銷原因時起，一年
    間不行使而消滅，信託法第6 條第1 項、第7 條前段固定有
    明文。惟所謂知有撤銷原因之知，係指明知而言，且債務人
    即信託人與受託人間所為之信託行為，既未通知債權人，在
    常態之下，債權人顯然無法立即查覺知悉，往往須經歷相當
    時日始能得而知之，如當事人間就知之時間有所爭執，自應
    由信託人及受託人就債權人知悉在前之事實，負舉證責任。
    查原告主張其知悉本件信託行為之時間為97年6 月12日，迄
    其於97年9 月19日提起本件訴訟，尚未逾1 年之除斥期間，
    被告庚○○抗辯原告至遲於94年12月間即已得知有本件信託
    行為云云，純屬臆測，並未能舉證以實其說，自難憑此即認
    定原告之撤銷權已因1 年除斥期間之經過而消滅。
(二)、按信託關係，乃委託人將財產權移轉或為其他處分，使受託
    人依信託本旨，為受益人之利益或為特定之目的，管理或處
    分信託財產之關係（信託法第1 條參照）。信託財產既須移
    轉其權利於受託人而獨立存在，即已非委託人之權利，對委
    託人之債權人而言，委託人之責任財產顯有減少，按諸債務
    人之財產為全體債權人總擔保之原則，自有可能損害於委託
    人之債權人，且對信託財產不得強制執行（信託法第12條第
    1 項前段參照），亦有可能損害於委託人之債權人，故信託
    法第6 條第1 項規定：「信託行為有害於委託人之債權人權
    利者，債權人得聲請法院撤銷之。」查被告己○○除系爭不
    動產外，並無其他財產可供原告聲請強制執行以資取償，有
    稅務電子閘門財產所得調卷明細表在卷可憑，被告己○○將
    系爭不動產信託予被告庚○○，一方面使其責任財產減少，
    他方面造成原告不得對之聲請強制執行，自屬有害於原告之
    債權，則不論被告庚○○是否對被告己○○有債權未獲清償
    ，原告訴請撤銷其彼此間就系爭不動產所為之信託行為，於
    法均無不合。又物權之移轉為信託行為之特別成立要件（最
    高法院95年度台上字第500 號判決要旨參照），原告對被告
    己○○、庚○○間之信託行為行使撤銷權之結果，被告己○
    ○、庚○○間就系爭不動產所為之所有權移轉行為，亦因撤
    銷而溯及行為時失其效力，則原告依民法第242 條、第767
    條之規定，代位被告己○○請求被告庚○○將系爭不動產於
    94 年11 月9 日以信託為原因所為之所有權移轉登記予以塗
    銷，於法亦無不合。
六、綜上所述，原告因被告己○○、庚○○間於94年11月8 日就
    系爭不動產所為之信託行為，有害於其債權，依信託法第6
    條第1 項之規定，訴請撤銷該信託行為，並依民法第242 條
    、第767 條之規定，代位被告己○○請求被告庚○○將系爭
    不動產於94年11月9 日以信託為原因所為之所有權移轉登記
    予以塗銷，為有理由，應予准許。
七、據上論結，本件原告之訴為有理由，依民事訴訟法第385 條
    第1 項前段、第78條、第85條第1 項前段，判決如主文。
中    華    民    國    98    年    4     月    21    日
                    民事第一庭    法  官  春生
正本係照原本作成。
如不服本判決，應於收受送達後20日內向本院提出上訴書狀，其
未表明上訴理由者，應於提出上訴後20日內向本院補提理由書狀
（均須按他造當事人之人數附繕本）。
中    華    民    國    98    年    4     月    21    日
                                書記官  蘇雅慧


司法院資訊處製作；財團法人民間司法改革基金會備份。
